【裁判字號】    94,訴,141
【裁判日期】    950407
【裁判案由】    詐欺
【裁判全文】
臺灣臺北地方法院刑事判決               94年度訴字第141號
公  訴  人  臺灣臺北地方法院檢察署檢察官
被      告  甲○○
上列被告因詐欺案件，經檢察官提起公訴（92年度偵續1字第146
號），本院判決如下：
    主  文
甲○○意圖為自己不法之所有，以詐術使人將本人之物交付，處
有期徒刑參月，如易科罰金以參佰元折算壹日；又意圖為自己不
法之所有，以詐術得財產上不法之利益，處有期徒刑肆月，如易
科金以參佰元折算壹日；應執行有期徒刑陸月，如易科罰金以參
佰元折算壹日。
    事  實
一、甲○○於民國八十三年十月二十日自任會首，成立互助會（
    即合會），連同會首共計十七會，約定每人每會新台幣（以
    下同）一萬元，會期自八十三年十月二十日起至八十五年二
    月二十日止，於每月二十日開標，由標金最高者得標。會員
    中未曾得標之活會部分，應按期繳付一萬元扣除當期標金後
    之餘額予會首甲○○；業經標取會款之死會部分，則按期繳
    付一萬元予會首甲○○（即一般俗稱之內標方式）。其中會
    員乙○○於加入之初，即告知甲○○其無意標取會款，要收
    尾會等情明確，詎甲○○於八十四年十一月二十日，竟意圖
    為自己不法之所有，冒用乙○○名義，以一千七百元之金額
    標取會款，使包括乙○○在內之四名活會會員，誤信當期確
    有活會會員得標，而陷於錯誤，各交付會款八千三百元，合
    計會首甲○○共詐得活會會款三萬三千二百元（8300×4=33
    200)。未久，乙○○因與其他會員聊天時得知前開冒標情事
    ，乃自八十四年十二月起停付所餘各期會款，並向甲○○追
    討該期冒標所得之全部會款，惟遭甲○○以花費殆盡，無法
    還款為由一再推拖。嗣於八十五年六月間，甲○○因與楊清
    舜訂定婚約，不耐乙○○一再聯絡催討，另萌生不法免除債
    務之犯意，佯稱願以交還當初詐得會款所購買之手錶、戒指
    ，另給付現金差額方式，折抵其所冒標之款項予乙○○，並
    為取信於乙○○，而以詢價方式，分別向瑞士鐘錶公司及陳
    氏鑽金店各取得載有品名、價格之不明單據及估價單各一張
    ，連同其以不詳方式取得之戒指一枚、仿冒手錶二支，於八
    十五年六月十三日，約同友人林麗文（即林莉珊）、祝玉璐
    二人在臺北市○○○路之吾愛吾家西餐廳與乙○○進行結算
    ，雙方同意以甲○○所核算之十二萬六千一百元為返還金額
    ，並由甲○○當場交付CHINEL及GUCCI手錶各一支、戒指一
    只與前開單據二張（分別記載前開手錶及戒指之價格依序為
    四萬三千二百元、一萬五千一百二十元及二萬六千元），暨
    現金四萬三千元用以賠償冒標之會款，乙○○因誤信前開手
    錶均為真品而予收取抵償前開債務中約五萬七千一百元之額
    度。嗣因乙○○持前開手錶向瑞士鐘錶公司確認後，始知其
    為贗品。
二、案經乙○○訴由臺灣臺北地方法院檢察署檢察官偵查起訴。
    理  由
一、訊據被告甲○○固供承為前述互助會會首，並於八十四年十
    一月二十日以告訴人乙○○名義標取會款，嗣經告訴人催討
    ，乃於八十五年六月間，以十二萬六千一百元與之結算，並
    交付其使用中之CHINEL及 GUCCI手錶各一支、戒指一只，及
    以詢價方式取得之瑞士鐘錶公司、陳氏鑽金店單據各一紙與
    現金四萬三千元，交予告訴人抵償前開債務等情；惟矢口否
    認有何冒標情事，辯稱其因告訴人應允贈送其手錶及戒指，
    然遲未履行承諾，被告乃自行購得前述手錶、戒指等物，並
    徵得告訴人同意後，以告訴人名義標取會款，用以給付價金
    ，其後交付予告訴人之手錶亦為友人自國外帶回之物，並非
    贗品，所提出之瑞士鐘錶公司單據與陳氏鑽金店估價單等物
    ，亦係應告訴人要求，前往臺北市○○街附近之商家索取，
    並非偽造云云。
二、經查：
    (一)被告於八十三年十月二十日自任會首，成立互助會，連同
      會首共計十七會，每人每會一萬元，會期自八十三年十月
      二十日起至八十五年二月二十日止，採內標方式，於每月
      二十日開標，嗣於八十四年十一月二十日，被告並以告訴
      人名義標取會款之事實，業據被告供明在卷，核與告訴人
      指證情節相符，並有互助會章程一件附卷可稽。
    (二)告訴人於八十四年十一月二十七日確有匯款八千三百元至
      被告帳戶，有中國農民銀行存款憑條一件附卷可稽（見八
      十八年度他字第三一二九號偵查卷第十五頁），並經證人
      即告訴人結證在卷。訊之被告亦供承收取該筆款項（見本
      院九十五年三月二十四日筆錄第七頁），且告訴人有以相
      同匯款方式（匯至被告於中國農民銀行仁愛分行帳戶）給
      付會款之前例（見八十九年度偵字第一九０一號卷第二十
      頁背面）等情不諱，核與告訴人指證之給付會款情形相符
      。被告就此筆八千三百元之匯款，雖另辯稱係告訴人自願
      給付購買項鍊之款項云云，惟亦經告訴人否認在卷；按依
      吾人一般之生活常情，鮮有任意無償交付金錢予他人使用
      之情形，且依被告所辯當時每週與告訴人見面吃飯三、四
      次之情形觀之（見本院同前筆錄第七頁），告訴人如為與
      被告交往，而願交付款項予被告花用，以博取好感，自可
      當面交付示好，豈有透過帳戶匯款之可能，因認被告空言
      否認收取會款，辯稱受贈性質云云，顯與事證有違，不足
      採信；證人即告訴人指證其至八十四年十一月間仍依被告
      指示，給付活會會款八千三百元等語，堪予採信。換言之
      ，告訴人既於八十四年十一月間仍不知得標情事，繼續交
      付活會會款，自無授權被告標取會款之可能；遑論本件如
      無冒標情事，以被告辯稱告訴人曾多次贈送其高價物品等
      情節觀之，告訴人又豈會僅就此會款部分要求賠償，而衍
      生八十五年六月間賠償會款損失之後續糾紛（詳見後述）
      。因認被告辯稱業經徵得告訴人同意而標取會款使用云云
      ，亦屬卸責之詞，不足採信。
    (三)被告另辯稱八十四年十一月之標金為一千三百元，即活會
      會員應交付之款項為八千七百元，而非告訴人匯款之八千
      三百元云云。然此不惟與證人即告訴人證述被告所告知之
      得標金額不符，且被告所提互助會章程中所記載最低之標
      金為一千三百元，即使八十五年一月二十日（即末二會時
      ），會員闕寶珠亦係以一千三百元之標金得標，有該章程
      一件在卷可憑（見八十九年度偵字第一九０一號卷第五二
      頁），足認所謂一千三百元之標金，於該互助會之運作而
      言，並非高額標金甚明。而訊據被告自承「當期（指八十
      四年十一月）很多人有意要標會，都有打電話來跟我說，
      所以我後來用最高標把會標下來..」等情在卷（見本院同
      前筆錄第七頁），因認八十四年十一月當期之標金顯係高
      於一般情形，非僅被告辯稱之一千三百元，而以證人即告
      訴人指證之一千七百元較為可採。從而，被告於八十四年
      十一月，即以冒標方式，詐得活會會員（包括告訴人在內
      ）之會款共三萬三千二百元（8300×4=33200）；至於其
      他死會會員部分，依當時之合會規定，本屬死會會員依約
      應繳付予會首之金額，並非被告施用詐術所得，自不應列
      入詐欺金額計算。公訴人逕以全體會員連同會首之人數，
      以每會一萬元計算被告此部分詐欺金額為十七萬元，容有
      未洽，併此敘明。
三、次查：
    (一)告訴人於得知上開冒標情事後，多次催促被告處理並賠償
      其會款損失，惟被告均以花用殆盡，無法清償為由一再推
      拖，直至八十五年六月十三日，始於臺北市吾愛吾家西餐
      廳與告訴人進行結算，並約定以交還其所購買之CHINEL及
      GUCCI手錶各一支、戒指一枚，另給付現金四萬三千元之
      方式賠償告訴人等事實，亦據證人即告訴人指證在卷，核
      與被告供承因與楊清舜訂定婚約，不堪告訴人一再聯絡催
      討，因而同意歸還其前以會款購買之贈品等情大致相符。
    (二)告訴人於收取被告所交付之前開CHINEL及GUCCI手錶及相
      關單據後，確曾前往臺北市○○街十九之三號瑞士鐘錶公
      司進行求證，經店內人員告知均為假錶等語，此據證人即
      當時擔任該公司經理之陳慶華結稱：「八十幾年曾在通化
      街十九之二號分公司上班。... 某一天乙○○到店中來，
      拿二支手錶，要求我們開立保證書並拿一張收據（即前述
      不明單據）給我看，要求我們負責。... 乙○○二支手錶
      只是上面之牌子一樣，但不是原廠的，我發現二支手錶是
      仿冒的，我們只是經銷商不能做鑑定，所以沒有書面給他
      ... 」等語在卷（見九十一年度偵續字第二二一號卷第五
      十頁），核與證人即告訴人指證當天就前往通化街的錶店
      出示收據，店員告知為假錶，惟須找代理商出具鑑定書等
      語相符（見本院同前審理筆錄第五頁）；並有英屬開曼群
      島商香奈兒精品股份有限公司台灣分公司（即CHANEL）鑑
      定書一件附卷可稽（八十九年度偵字第一九０一號卷第八
      十頁）。又告訴人於得知被告交付仿冒之假錶後，曾告知
      結算時陪同被告到場之林麗文、祝玉璐二人，經彼等表示
      要先行勸說被告解決等情，亦據證人林麗文、祝玉璐二人
      結證在卷（見九十一年度偵續字第二二一號卷第五二頁）
      ，核與證人即告訴人證稱其因此而等待一段時間，未獲結
      果後，才另送原廠鑑定等情相符。是以證人即告訴人既先
      依被告所交付之單據，前往瑞士鐘錶公司要求負責，因而
      得知手錶為仿冒品，遂透過被告友人協調處理未果後，始
      送交原廠進行鑑定，已詳前述，其處理時間雖未連貫，惟
      與各該證人證述之處理情形無異，足認證人即告訴人所述
      之查證流程為可採。反觀本件被告除空言主張確有交付真
      品予告訴人外，既未能指出其取得各該手錶之來源，亦未
      能提出原廠保證書或購買證明等相關資料，顯與一般購買
      精品之情形有異，遑論其所交付之手錶如確屬真品，自可
      當面委由商家進行確認，又何須交付毫不相干之購買單據
      藉以混淆。因認證人即告訴人指稱被告交付仿冒假錶等語
      ，堪予採信。
    (三)被告於交付前述CHINEL及GUCCI手錶各一支及戒指一枚予
      告訴人時，因無法交付購買時之保證書或保單，乃提出與
      前開物品之真實來源無關，而由瑞士鐘錶公司及陳氏鑽金
      店所分別具名，品名記載為CHINEL、GUCCI手錶各一支及
      戒指（三十三分鑽）一枚之不明單據（未記載單據性質）
      暨估價單各一紙予告訴人收執等情，業經被告供承在卷，
      核與證人即告訴人指證情節相符，並有各該單據一件在卷
      可憑（見九十二年度偵續一字第一四六號偵查卷第二七頁
      ）。被告雖辯稱前開單據，均係應告訴人要求，自行向臺
      北市○○街一帶商家詢價後取得之報價單據，並非用以證
      明手錶及戒指來源，詐騙告訴人云云。惟訊之證人即告訴
      人則否認要求被告任意交付與實物無關之購買證明或其他
      單據等語；衡之一般索取購買憑證之目的，無非在確定來
      源合法及物品價格，尤以本件CHINEL及GUCCI手錶而言，
      更有確定來源及品牌真偽，以辨識其價值之必要，是以告
      訴人斷無要求被告任意向商家索取與實品無關之報價或估
      價資料之可能，因認被告藉以混充購買來源，用以掩飾前
      開手錶為仿冒假錶之施詐意圖甚明；被告辯稱其僅被動配
      合提供，非用以詐騙告訴人云云，洵不可採。
    (四)又前開手錶及戒指之單據部分，除記載品名、售價外，並
      無購買日期或收受價款等成交記錄之記載，其中戒指部分
      標示為陳氏鑽金店之「估價單」；手錶則僅有品牌記載，
      而無其他可資辨識特定錶款之記載，核與一般特定交易內
      容之購買憑證不同，被告就各該單據之取得方式及內容係
      由何人記載，辯解雖前後不一，惟本件除其自承用以交付
      告訴人，而有行使之行為外，並無其他證據足認被告填載
      內容，而涉有偽造犯行。參以其中之「瑞士鐘錶公司」單
      據部分，確有其店，且印文形式亦與該公司單據用印相同
      ，業據證人陳慶華證述在卷，核與一般偽造者係以虛捏方
      式避免查證之情形不同，因認被告嗣於本院審理時辯稱其
      以詢價方式，分別取得上開單據二紙，用以交付告訴人等
      語，非無可採。至於證人陳慶華雖指稱其詢問員工之結果
      ，無人承認開立該紙單據等語，惟其既因告訴人持以要求
      該公司負責出具保證書而向店內人員查證，自屬未有實際
      交易獲利之文書糾紛，姑不論其詢問對象是否周全，即以
      一般人避責遠禍之反應而言，於此任意詢問之情形下，是
      否即為完全真實之陳述，亦非無疑，因認陳慶華之前開證
      述，尚難據以排除店內人員交付價格資料之可能。
    (五)本件告訴人於發現被告冒標行為後，屢經催討均無所獲，
      遂改向被告要求返還其託稱用以購買之物，雙方乃約同於
      八十五年六月十三日進行會算，並由被告自行核算後，給
      付差額現金四萬三千元之事實，業據被告供承在卷，核與
      告訴人指證情節相符。又被告係主張其於八十四年十一月
      ，以八千七百元之金額得標，因此共獲得會款十五萬六千
      一百元（即告訴人以外之活會會款二萬六千一百元8700
      ×3=26100，其餘包括被告本身應付之死會會款十三萬元
      10000×13=130000），扣除被告負擔得標後應付之三期死
      會會款三萬元，合計共應返還告訴人十二萬六千一百元；
      告訴人雖於訴訟程序中否認此一計算方式，惟亦證稱當日
      係由被告交付手錶及戒指等物後，由被告自行核算差額為
      四萬三千元，因而交付現金等情在卷；參諸前開單據所載
      手錶及戒指總價為八萬四千三百二十元（43200＋15120＋
      26000＝84320），加計被告當場交付之四萬三千元共為十
      二萬七千三百二十元，僅略高於被告前述合意返還之金額
      ，因認被告辯稱當日約定以十二萬六千一百元為債務總等
      語，堪以採信，且此既為告訴人屢經催討後，被告同意返
      還之額度，自屬雙方合意之結算金額，並無礙於前述冒標
      金額之計算，併此敘明。是以被告所述之十二萬六千一百
      元計算，扣除其當場交付之現金四萬三千元及戒指折價二
      萬六千元計算，被告共以交付上開仿冒手錶二支免除債務
      約五萬七千一百元甚明。
    (六)至於證人即告訴人雖否認與被告結算完畢，並稱當日已將
      現金四萬三千元交還被告，表示待其確認手錶等物之真偽
      再行結算云云。惟訊之證人林麗文、祝玉璐均證稱被告當
      日確有交付現金予告訴人收執，核與被告答辯之結算情節
      相符，參以告訴人亦自承本件係於扣除手錶、戒指之價額
      後，由甲○○自行核算差額，並下樓提領現金交付等情，
      足證現場確經結算完畢，被告利用仿冒手錶冒充真品，抵
      償上開債務之行為亦已達其不法得利目的。
    本件事證明確，被告犯行洵堪認定。
四、核被告冒用告訴人名義標取會款，所為係犯刑法第三百三十
    九條第一項之詐欺取財罪；其以仿冒假錶配合詢價所得之單
    據，冒充真品抵償債務，則係犯同條第二項、第一項之詐欺
    得利罪，公訴人就被告抵償債務部分雖漏未論以刑法第三百
    三十九條第二項之詐欺得利罪，惟其交付仿冒手錶及單據，
    用以抵償告訴人會款之事實，既經起訴，本院自得審理。爰
    審酌被告各該犯罪動機、目的、手段、及其詐得財物與利益
    之金額雖屬非鉅，惟犯後一再卸詞卸責，未見悔意等一切情
    狀，各量處如主文所示之刑，並諭知易科罰金之折算標準，
    暨定其應執行之刑及諭知易科罰金之折算標準。
五、末按被告行為後，刑法業於九十年一月十日修正，並自同年
    月十二日起生效，原刑法第四十一條「犯最重本刑為三年以
    下有期徒刑以下之刑之罪，而受六月以下有期徒刑或拘役之
    宣告，因身體、教育、職業或家庭之關係，執行顯有困難者
    ，得以一元以上三元以下折算一日，易科罰金」，已修正為
    「犯最重本刑為五年以下有期徒刑以下之刑之罪，而受六個
    月以下有期徒刑或拘役之宣告，因身體、教育、職業、家庭
    之關係或其他正當事由，執行顯有困難者，得以一元以上三
    元以下折算一日，易科罰金。但確因不執行所宣告之刑，難
    收矯正之效，或難以維持法秩序者，不在此限。併合處罰之
    數罪，均有前項情形，其應執行之刑逾六月者，亦同」，經
    比較新舊法，以新法有利於被告，依刑法第二條第一項前段
    之規定，自應依修正後刑法第四十一條第一項前段之規定並
    諭知易科罰金之折算標準，附此敘明。
六、公訴意旨另以被告交付瑞士鐘錶公司及陳氏鑽金店之單據部
    分，亦涉及刑法第二百十六條、第二百十條之行使偽造私文
    書罪，惟本件並無證據證明前開瑞士鐘錶公司及陳氏鑽金店
    之單據，係由無製作權人冒用各該商號名義所製作，已同前
    述，即不能證明被告有何行使偽造文書之事實，然因公訴人
    認此與前開論罪科刑部分具有牽連犯之裁判上一罪關係，故
    不另為無罪之諭知，併此敘明。
據上論斷，應依刑事訴訟法第二百九十九條第一項前段，刑法第
二條第一項前段、第三百三十九條第一項、第二項、第四十一條
第一項前段、第五十一條第五款，罰金罰鍰提高標準條例第一條
前段、第二條，判決如主文。
本案經檢察官黃美嘉到庭執行職務。
中    華    民    國   九 十 五   年   四   月   七   日
                  刑事第十一庭  審判長法  官  劉方慈
                                      法  官  陳正昇
                                      法  官  林庚棟
以上正本證明與原本無異。
如不服本判決，應於判決送達後10日內向本院提出上訴狀（應抄
附繕本）。告訴人或被害人如對於本判決不服者，應具備理由請
求檢察官上訴，其上訴期間之計算係以檢察官收受判決正本之日
期為準。
                                      書記官  黃瓊玉
中    華    民    國   九 十 五   年   四   月   七   日
附錄：本案論罪科刑法條全文
中華民國刑法第339條第1項、第2項
意圖為自己或第 3 人不法之所有，以詐術使人將本人或第 3 人
之物交付者，處五年以下有期徒刑、拘役或科或併科1000元以下
罰金。
以前項方法得財產上不法之利益或使第 3 人得之者，亦同。
前二項之未遂犯罰之。


司法院資訊處製作；財團法人民間司法改革基金會備份。
